【裁判字號】    89,訴,896
【裁判日期】    900614
【裁判案由】    分割共有物
【裁判全文】
臺灣彰化地方法院民事判決  八十九年度訴字第八九六號
    原      告  甲○○
                辛○○
    被      告  戊○○
                乙○○
                己○○
                丙○○
                庚○○
                丁○○
右當事人間請求分割共有物事件，本院判決如左：
    主      文
兩造共有坐落彰化縣花壇鄉○○○段第三二二地號、地目旱、面積零點捌貳貳肆公頃
土地，分割方法如附圖所示，編號甲部分、面積零點零陸肆伍公頃土地，由被告戊○○取得；編號乙部分、面積零點零貳伍陸公頃土地，由被告己○○取得；編號丙部分
、面積零點壹貳零陸公頃土地，由原告甲○○、辛○○共同取得，並按原應有部分比
例保持共有；編號丁部分、面積零點貳零零伍公頃土地，由被告乙○○取得；編號戊
部分、面積零點貳柒肆貳公頃土地，由被告丙○○、庚○○共同取得，並按原應有部
分比例保持共有；編號己部分、面積零點壹參柒零公頃土地，由被告丁○○取得。
兩造共有坐落彰化縣花壇鄉○○○段第三二二之一地號、地目建、面積零點壹壹玖玖
公頃土地，分割方法如附圖所示，編號(1)部分、面積零點零壹伍零公頃土地，由被告
戊○○取得；編號(2)部分、面積零點零壹伍零公頃土地，由被告己○○取得；編號(3)
部分、面積零點零零伍零公頃土地，由原告甲○○取得；編號(4)部分、面積零點零零
肆玖公頃土地，由原告辛○○取得；編號(5)部分、面積零點零貳零零公頃土地，由被
告乙○○取得；編號(7)部分、面積零點零肆零零公頃土地，由被告丙○○、庚○○共
同取得，並按原應有部分比例保持共有；編號(6)部分、面積零點零貳零零公頃土地，
由被告丁○○取得。
訴訟費用由兩造各按附表所示之比例負。
    事      實
甲、原告方面：
一、聲明：如主文所示。
二、陳述：
（一）緣坐落彰化縣花壇鄉○○○段第三二二地號、地目旱、面積０‧八二二四公頃
      土地，以及同段第三二二之一地號、地目建、面積０‧一一九九公頃土地，為
      兩造所共有，各共有人之應有部分比例如附表所示。上開土地依現行法令得為
      分割，共有人之間並無不能分割之約定，土地東、西兩邊原為翁楓陣、翁墉兄
      弟居住分耕，翁楓陣為東半部、翁墉為西半部，其二人死亡後由繼承人分割繼
      承為現共有人，被告等依繼承所取得之土地位置居住分耕至今，為顧及使用現
      狀，故請求分割如附圖所示。原告前請辛○○代書事務所要被告等會同辦理共
      有物分割，惟被告置之不理，故依法訴請分割上開共有物，訴訟費用應由被告
      負擔。
（二）又部分共有人未經他共有人同意已分別設定抵押權，依規定分割時經抵押債權
      人同意將抵押權轉載至債務人所取得之土地上，請庭上命被告應將抵押權移轉
      ，即被告丙○○、庚○○、丁○○三人應將渠等所設定之抵押權轉載至渠等取
      得之土地上，以免影響其他人權益。系爭土地上建物部分大多已數十年，其價
      值不多，建物位置與空地不好分配，故請求不考慮房屋予以分割，但給予一年
      之遷讓期，否則視為放棄，請法官准予所請。
（三）依附圖所示分割方法，除原告辛○○建地部分因面積四捨五入而減少０‧００
      ００九六公頃外，其餘各共有人分割前後之面積及現值均等，且由地政機關所
      定之八九年土地公告現值，被告丙○○、庚○○、丁○○三人分割後所取得如
      附圖所示之土地，均靠近現值較高之地段，被告丙○○、庚○○所稱渠等土地
      價值較低等語，顯不符實際。又被告丙○○、庚○○主張渠等無通路，須再開
      一條道路供渠等使用等語，然而彰員路一０二巷已為被告等之出入巷道，此既
      成巷道其祖先使用至今，並無影響被告權益，原告不使用而經由溪邊即可出入
      ，且農地分割筆數不得超過原共有人人數，如再增加一筆共有之道路地，實無
      法分割。
三、證據：提出土地登記簿謄本四件、函文一件、戶籍謄本一件、分割方案二件、遺
    產分割契約書影本一件、地籍圖謄本影本一件、鄰近土地地價比較表一件等為證
    ，並聲請勘驗現場及測量。
乙、被告方面：
一、被告己○○、乙○○部分：渠等聲明及陳述略以：同意原告所提如附圖所示之分
    割方法。
二、被告丙○○、庚○○
（一）聲明：駁回原告之訴。
（二）陳述：分割共有物之訴將共有關係變為單獨所有，應顧及均衡原則，並須就各
      共有人分得範圍、面積多寡、交通位置等予以確定，原告所提出之分割方法對
      於土地無法達充分利用之經濟效果，如原告能就系爭土地開闢一條六米寬道路
      維持共有，供各共有人通行，以解決交通出入問題，藉此提高土地價值並充分
      利用，且原告之分割方法，附圖編號甲、乙、丙、丁將面臨道路，土地價值較
      高，取得該部分土地之人應補貼取得編號戊、己、庚部分之人，以示公平。且
      渠二人希望與丁○○維持共有。
（三）證據：提出開闢道路位置示意圖一件為證。
三、被告戊○○、丁○○部分：未於言詞辯論期日到場，亦未提出書狀作何聲明或陳
    述。
丙、本院依聲請至現場履勘，並囑託彰化縣彰化地政事務所派員至現場勘測。
    理      由
一、本件被告戊○○、丁○○經合法通知，未於最後言詞辯論期日到場，核無民事訴
    訟法第三百八十六條各款所列情形，爰依原告之聲請，由其一造辯論而為判決。
二、原告主張坐落彰化縣花壇鄉○○○段第三二二地號、地目旱、面積０‧八二二四
    公頃土地，以及同段第三二二之一地號、地目建、面積０‧一一九九公頃土地，
    為兩造所共有，各共有人之應有部分比例如附表所示，系爭土地並無依其使用目
    的不能分割之情形，兩造亦未訂有不分割契約，或訂有不分割之期限，兩造無法
    達成協議等情，有土地登記簿謄本、地籍圖謄本在卷可稽，自堪信為真實，又上
    開系爭第三二二地號土地雖為農地，因在八十九年一月四日以前即為共有之耕地
    ，合於農業發展條例第十六條第四款之規定，亦無法令規定不能分割之情形，從
    而，原告依據民法第八百二十三條第一項、第八百二十四條第二項之規定，訴請
    分割系爭土地，於法自屬有據，應予准許。
三、共有人因共有物分割之方法不能協議決定，而提起請求分割共有物之訴，應由法
    院斟酌當事人之聲請、共有物之性質、經濟效用及全體共有人之利益等公平決定
    之。經查：系爭土地上如八十九年十一月二十日複丈成果圖所示，上開系爭二筆
    土地上有如該複丈成果圖所示之建物分布之情形，業經本院會同彰化縣彰化地政
    事務所人員赴現場履勘屬實，且有勘驗筆錄及土地複丈成果圖在卷足憑，並為兩
    造所不爭執。至系爭土地之分割方法，本院斟酌：(1)如採附圖所示之分割方法，
    已得原告二人及被告乙○○、己○○人之同意；(2)附圖所示編號六、七、戊、己
    部分，劃歸被告丙○○、庚○○、丁○○所有，則被告丙○○、庚○○、丁○○
    三人於土地上使用之房屋（即八十九年十一月二十日複丈成果圖所示編號七、八
    、八之一、九、九之一）得以保全，尊重土地上房屋之利用現狀；(3)附圖分割方
    案將被告丙○○、庚○○二人分得土地，按渠等應有部分維持共有，已尊重被告
    丙○○、庚○○維持共有之意願。至於被告丙○○、庚○○雖稱欲再與丁○○維
    持共有，然被告丁○○並未向本院表示維持共有之意，則依消滅共有原則，自應
    將被告丁○○分割為單獨所有；(4)被告丙○○、庚○○辯稱附圖編號甲、乙、丙
    、丁土地價值較高，取得該部分土地之人應補貼取得編號戊、己部分之人等語，
    惟查編號戊、己部分，相鄰之同段第三一五之一、三一六之一、三二一、三二一
    之二地號土地，八十九年之土地公告現值均為每平方公尺新台幣（下同）七千五
    百元，而編號甲、乙、丙、丁相鄰之同段第三二一之一地號土地，同年之土地公
    告現值為每平方公尺一千一百元，附近之同段第四六二之二地號土地，同年之土
    地公告現值為每平方公尺一千一百元，有公告土地現值表在卷可稽，顯然被告丙○○、庚○○分得土地係鄰近價值較高之土地，而分得編號甲、乙、丙、丁土地
    之人係鄰近土地價值較低之土地，是以被告丙○○、庚○○所辯渠等分得土地價
    值較低云云，顯無可採；(4)又被告丙○○、庚○○辯稱應再就系爭土地開闢一條
    六米寬道路供人通行等語，此為原告所反對，而被告丙○○、庚○○分得之土地
    ，已有彰員路一０二巷之既成巷道可供出入，自無再另闢道路之必要。綜合上情
    ，本院認如附圖之分割方案及分割方法，符合大多數共有人間利益之均衡及能使
    系爭土地發揮最大之效用，堪值採用，爰判決系爭土地之分割方法為如主文第一
    、二項所示。
四、至於原告另主張被告丙○○、庚○○、丁○○三人應將渠等所設定之抵押權轉載
    至渠等取得之土地上，以免影響其他人權益，系爭土地上建物部分大多已數十年
    ，故請求就地上房屋給予一年之遷讓期，否則視為放棄等語，惟此均非本件訴訟
    標的，本院自毋庸予以審酌，附此敘明。
五、本件被告等之行為，按當時之訴訟程度，為伸張或防衛其權利所必要，爰命勝訴
    之原告負擔一部分訴訟費用。
六、本件判決之基礎已臻明確，兩造其於攻擊防禦方法，於判決結果不生影響，無庸
    一一論列，併此敘明。
據上論結：本件原告之訴為有理由，依民事訴訟法第三百八十五條第一項前段、第八
十一條第二款、第八十五條第一項但書，判決如主文。
中      華      民      國    九十    年      六      月     十四       日
                                臺灣彰化地方法院民事第三庭
~B法      官  陳弘仁
右正本證明與原本無異。
如不服本判決，應於判決送達後廿日之不變期間內，向本院提出上訴狀。
附表：
┌──┬───┬──────────┬───────┬─────────┐
│編號│共有人│第三二二地號應有部分│第三二二之一  │ 訴訟費用分擔比例 │
│    │      │                    │地號應有部分  │                  │
├──┼───┼──────────┼───────┼─────────┤
│ １ │甲○○│八二二四分之六０三  │二四分之一    │百分之七          │
├──┼───┼──────────┼───────┼─────────┤
│ ２ │辛○○│八二二四分之六０三  │二四分之一    │百分之七          │
├──┼───┼──────────┼───────┼─────────┤
│ ３ │戊○○│八二二四分之六四五  │八分之一      │百分之八          │
├──┼───┼──────────┼───────┼─────────┤
│ ４ │乙○○│八二二四分之二００五│六分之一      │百分之二十三      │
├──┼───┼──────────┼───────┼─────────┤
│ ５ │己○○│八二二四分之二五六  │八分之一      │百分之四          │
├──┼───┼──────────┼───────┼─────────┤
│ ６ │丙○○│六分之一            │六分之一      │百分之十七        │
├──┼───┼──────────┼───────┼─────────┤
│ ７ │庚○○│六分之一            │六分之一      │百分之十七        │
├──┼───┼──────────┼───────┼─────────┤
│ ８ │丁○○│六分之一            │六分之一      │百分之十七        │
└──┴───┴──────────┴───────┴─────────┘
~B法院書記官  陳瑤芳
中      華      民      國    九十    年      六      月     十四       日
附圖：


司法院資訊處製作；財團法人民間司法改革基金會備份。
